【裁判字號】    98,訴,1404
【裁判日期】    980930
【裁判案由】    確認股東關係不存在
【裁判全文】
臺灣高雄地方法院民事判決              98年度訴字第1404號
原      告  己○○
            乙○○
            丙○○○
共      同
訴訟代理人  邱揚勝律師
被      告  台詠有限公司
法定代理人  丁○○○
上列當事人間確認股東關係不存在事件，本院民國98年9 月24日
言詞辯論終結，判決如下：
    主  文
確認兩造間之股東關係不存在。
訴訟費用由被告負擔。
    事實及理由
一、本件被告經合法通知，未於言詞辯論期日到場，核無民事訴
    訟法第386 條所列各款情形，爰依原告之聲請，由其一造辯
    論而為判決。
二、按原告或被告無訴訟能力者，應由法定代理人合法代理，此
    為訴訟成立要件，其有無欠缺，法院不待當事人之主張，應
    依職權調查之。又按，公司解散後，除因合併、分割或破產
    而解散外，應行清算程序，了結其法律關係，且在清算範圍
    內，視為尚未解散，此觀公司法第24條、第25條規定自明。
    而公司經中央主管機關撤銷或廢止登記者，準用上開規定，
    亦為公司法第26條之1 所明定。換言之，公司解散或經撤銷
    、廢止登記者，均應行清算程序，且在清算完結前，公司之
    法人人格於清算範圍內仍然存續，必待清算完結後，公司之
    人格始歸消滅。再按，有限公司之清算，以全體股東為清算
    人；但公司法或章程另有規定或經股東決議，另選清算人者
    ，不在此限；清算人有數人時，得推定一人或數人代表公司
    ，如未推定時，各有對於第三人代表公司之權，公司法第11
    3 條準用第79條、第85條第1 項前段亦有明定。查被告之全
    體股東為原告及訴外人丁○○○、甲○○，且被告於民國92
    年11月21日經高雄市政府以高市府建二字第0922229400號函
    廢止公司登記在案，有被告公司設立登記事項卡影本在卷可
    稽（見本院卷第10頁），揆諸前開規定，自應以被告之全體
    股東為清算人，並以渠等為被告之法定代理人。惟原告經登
    記為被告之股東，渠等因與被告間股東身分關係存否之爭執
    涉訟，自與被告利害關係相反而不得代理被告，又甲○○已
    於96年11月7 日死亡，有其戶籍謄本及個人除戶資料查詢結
    果附卷可憑（見本院卷第56頁、第66頁），是本件應以僅以
    丁○○○為被告之法定代理人，代表被告應訴，合先敘明。
三、原告起訴主張：原告並未出資或為任何參與被告設立及經營
    之行為，應係遭訴外人即被告法定代理人丁○○○之配偶戊
    ○○之冒名，而於86年9 月間向高雄市政府建設局申請設立
    登記原告為股東。現因被告積欠稅捐，稅捐稽徵機關遂將被
    告欠稅案件移送高雄行政執行處執行，日後高雄行政執行處
    即得以原告為清算人，原告因此負有清償積欠稅款義務而受
    有不利益，故有確認原告對被告之股東關係不存在之必要。
    為此，爰依民事訴訟法第247 條第1 項規定提起本件訴訟，
    並聲明：確認兩造間之股東關係不存在。
四、被告未於言詞辯論期日到場，亦未提出書狀，作何聲明或陳
    述。
五、按確認法律關係之訴，非原告有即受確認判決之法律上利益
    者，不得提起之；確認證書真偽或為法律關係基礎事實存否
    之訴，亦同。民事訴訟法第247 條第1 項定有明文。次按確
    認之訴，倘當事人一方因法律關係之存在與否或為法律關係
    基礎事實存否不明確，致其在私法上之地位有受侵害之危險
    ，而此危險得以確認判決除去者，依法均得提起。原告主張
    被告目前積欠稅捐遭行政執行，日後原告將被列為清算人而
    負有清償稅款義務等語，並未提出相關證據供本院審酌，固
    難信為真。惟查，被告經廢止公司登記後，依公司法第26條
    之1 準用同法第24條規定即應行清算程序，且被告公司章程
    並未記載選任清算人之程序（參見被告設立登記卷宗影本）
    ，且未經股東會決議選任清算人，故依公司法第79條規定，
    原告與其他全體股東為法定之清算人。又依公司法第95條規
    定：「清算人應以善良管理人之注意處理職務，倘有怠忽而
    致公司發生損害時，應對公司負連帶賠償之責任；其有故意
    或重大過失時，並應對第三人負連帶賠償責任。」，而清算
    人為清償債務、分配盈餘及賸餘財產，有將公司財產以換價
    處分之必要，其方法除將公司個別財產出售外，亦不妨將公
    司營業包括資產負債轉讓他人，但後者應得全體股東之同意
    （公司法第84條規定參照），即清算程序中有限公司為清償
    債務、分配盈餘或賸餘財產所為出售房地之行為，自屬清算
    事務之範圍，原告於清算程序進行中，必須盡善良管理人之
    注意義務，進行被告公司有關「了解現務、清償債務、分派
    盈餘及分派賸餘財產」等業務，否則即有對公司或第三人負
    賠償之虞。本件原告主張遭冒名登記為被告股東，致其是否
    應為被告之清算人而應以善良管理人之注意義務為被告處理
    處清算事務並不明確，私法上之地位將有受侵害之危險，而
    此種之不安之狀態，得以確認判決加以除去，是以，原告提
    起本訴有受確認判決之法律上利益，應堪認定。
六、經查，證人戊○○於本院審理時證稱：被告負責人是我太太
    丁○○○，但業務都是我在負責，原告3 人並未出資投資被
    告，當時我代表被告向原告購買廢五金時，為了申報一時貿
    易所得，所以向原告取得身分證影本，嗣後沒有經過原告3
    人同意就憑身分證影本將渠等登記為被告股東等語明確（見
    本院卷第69頁）；且查被告資本額新臺幣1,000,000 元，係
    於86年9 月5 日整筆存入被告籌備設立時設於彰化銀行帳號
    0000-0 0-00000-0-00 帳戶，並無原告名義之匯款資料顯現
    （參見被告公司設立登記卷宗影本）；再佐以本院依職權向
    稅捐機關函查原告自86年（被告設立登記年度）起至92年間
    （被告經廢止公司登記年度）之所得稅申報資料，均查無原
    告於此期間內有自被告受領股利或盈餘分配之所得申報及核
    定資料（見本院卷第28頁至第34頁、第36頁至第40頁）；綜
    合上情交互參析，足認原告確實未參與被告之出資，而遭證
    人戊○○冒名登記為被告之股東，原告與被告間並無成立股
    東關係之合意，是兩造間之股東關係並不存在，堪予認定。
七、綜上所述，原告依民事訴訟法第247 條第1 項規定，請求確
    認兩造之股東關係不存在，為有理由，應予准許。
八、據上論結，原告之訴為有理由，依民事訴訟法第385 條第1
    項前段、第78條，判決如主文。
中    華    民    國    98    年    9     月    30    日
                  民事第六庭  審判長法  官  楊國祥
                                    法  官  李怡諄
                                    法  官  林書慧
正本係照原本作成。
如不服本判決，應於送達後20日內，向本院提出上訴狀並表明上
訴理由，如於本判決宣示後送達前提起上訴者，應於判決送達後
10日內補提上訴理由書（須附繕本）。
中    華    民    國    98    年    9     月    30    日
                              書記官  莊豐源


司法院資訊處製作；財團法人民間司法改革基金會備份。
